【裁判字號】    98,事聲,196
【裁判日期】    990118
【裁判案由】    消債聲明異議
【裁判全文】
臺灣高雄地方法院民事裁定             98年度事聲字第196號
聲  請  人  遠東國際商業銀行股份有限公司
法定代理人  甲○○
相  對  人  乙○○
上列異議人因相對人聲請更生事件，對於民國98年11月23日本院
97年度司執消債更字第28號所為更生方案認可之裁定提出異議，
本院裁定如下：
    主    文
原裁定廢棄。
    理    由
一、異議意旨略以：本院97年度司執消債更字第28號認可相對人
    所提出之更生方案，無非以相對人需扶養患有冠狀動脈心臟
    病之配偶余冬梅，並與其妹共同扶養母親趙秀英，尚須支出
    工作地點之租屋費用每月新臺幣（下同）5,500 元等費用，
    故認定相對人每月必要生活費用為30,073元。然依民法第11
    15條及第1116條之1 規定，相對人配偶之扶養義務人應為其
    子女及其配偶（即相對人），而相對人與其配偶尚育有一子
    韓曜陽，則相對人配偶之扶養費用應由相對人與其子共同分
    攤，而原裁定認定由相對人全數負擔其配偶之扶養費用，對
    聲請人非屬公允，因認上述疑義容有詳查之必要，為此爰依
    法聲明異議，請求廢棄原裁定等語。
二、按關於更生或清算之程序，除本條例別有規定外，準用民事
    訴訟法之規定，消費者債務清理條例第15條定有明文。而當
    事人對於司法事務官處理事件所為之終局處分，得於處分送
    達後10日之不變期間內，以書狀向司法事務官提出異議。司
    法事務官認前項異議有理由時，應另為適當之處分；認異議
    為無理由者，應送請法院裁定之。法院認第1 項之異議為有
    理由時，應為適當之裁定；認異議為無理由者，應以裁定駁
    回之，亦據民事訴訟法第240 條第1 至3 項規定甚明。其次
    ，消費者債務清理條例之立法目的乃為使負債務之消費者依
    該條例所定程序清理其債務，以調整其與債權人及其他利害
    關係人之權利義務關係，保障債權人之公平受償，謀求消費
    者經濟生活之更生，進而健全社會經濟之發展，是除有第63
    條所定情形外，法院得斟酌裁量認可更生方案；又於債務人
    有薪資、執行業務所得或其他固定收入之情形下，依該條例
    第64條規定除有第2 項所定情形外，法院如認更生方案之條
    件公允者，即得不經債權人會議可決，逕依債務人之聲請或
    依職權以裁定認可更生方案。至有關該條例第63條第1 項第
    1 款所定更生方案內容是否公允一節，自應由法院斟酌債務
    人資力狀況、債務人所提更生方案還款成數及是否有浪費之
    情事、債務人實際生活上有無特殊困難等情狀而為審認，進
    而作為認可該更生方案與否之裁量依據。
三、經查，本院司法事務官係以相對人任職於朱文明建築師事務
    所，每月薪資約為39,366元。而相對人需扶養患有冠狀動脈
    心臟病之配偶余冬梅，並與其妹共同扶養母親趙秀英，且相
    對人住所雖於高雄縣，惟其工作地點位於新竹市，尚須支出
    工作地點之租屋費用每月5,500 元及往返高雄、新竹兩地之
    交通費用，依98年度內政部社會司公布之臺灣省最低生活費
    標準9,829 元計算，相對人每月需支出之必要生活費用合計
    為30,073元，以其每月收入扣除必要生活費用後僅餘9,293
    元，參以相對人所提條件為每月一期，每期清償10,000元之
    更生方案，而認相對人將其每月薪資扣除上開必要費用後，
    剩餘金額已全數還與各債權人，其更生方案已屬公允、適當
    、可行，遂以97年度司執消債更字第28號依職權就其所提按
    月還款10,000元、分7 年84期，清償總金額840,000 元依總
    債權1,119,991 元計算，清償比例約為75％之更生方案（以
    下稱系爭更生方案）予以認可。惟查：
（一）按負扶養義務者有數人時，應依左列順序定其履行義務之
      人：一、直系血親卑親屬；又夫妻互負扶養之義務，其負
      扶養義務之順序與直系血親卑親屬同，其受扶養權利之順
      序與直系血親尊親屬同，民法第1115條、第1116條之1 分
      別定有明文。原裁定固以相對人需支出其配偶余冬梅之扶
      養費用每月9,829 元，然本院審以相對人與其配偶共育有
      3 名子女長子韓思孝、長女韓鵑黛、次子韓曜陽，有相對
      人提供之家族系統表在卷可稽（見消債更卷第101 頁），
      其中次子韓曜陽」係75年4 月20日生，現已成年，有韓曜
      陽戶籍謄本可參（見消債更卷第69頁）；復參酌韓曜陽前
      就讀義守大學應用日語系，預定於97年6 月間畢業，有韓
      曜陽臺灣銀行股份有限公司就學貸款申請撥款通知書在卷
      可參（見消債更卷第98頁），是韓曜陽既已大學畢業，當
      有謀生及扶養之能力；又相對人3 名子女既均成年，依前
      開規定當有扶養之義務。故就相對人配偶之生活費用應由
      相對人及其子女共同負擔，以相對人配偶每月生活費用9,
      829 元計算，相對人僅需負擔2,457 元【計算式：9,829
      元÷4 ＝2,457.25元（元以下四捨五入）】。原裁定未審
      酌相對人尚有3 名成年子女之事實，逕以相對人全額負擔
      其配偶之生活費用，尚有斟酌之處。
（二）承前所述，以相對人每月收入約39,366元計算，扣除其個
      人每月生活費用9,829 元、與其妹共同扶養其母之扶養費
      4,915 元【計算式：9,829 元÷2 ＝4,914.5 元（元以下
      四捨五入）】、扶養其配偶之扶養費2,457 元及每月租屋
      費用5,500 元後，相對人每月尚有16,665元可供償債【計
      算式：39,366元－（9,829 元＋4,915 元＋2,457 元＋5,
      500 元）＝16,665元】。以相對人更生債務總額1,119,99
      1 元計算，僅需約67期（計算式：1,119,991 元÷16,665
      元＝67.206）即可全數還清；若以相對人所提7 年84期更
      生期間計算，每月僅需償還13,334元，相較相對人每月可
      用餘額16,665元，相對人仍可全數清償欠款，原裁定未及
      審究，對各債權人而言實有失公平。
四、綜上所述，系爭更生方案確有因未能兼衡考量相對人與各債
    權人權益之不當，所定內容亦有失公允，原裁定未見及此而
    逕依職權予以核定，自有未恰。從而異議人請求廢棄原裁定
    ，為有理由，爰予准許，遂應廢棄原裁定，由本院司法事務
    官依法另行審究處理。
五、依消費者債務清理條例第15條，民事訴訟法第240 條之4 第
    3 項，裁定如主文。
中    華    民    國    99    年    1     月    18    日
              民事第一庭    法      官  林岳葳
上為正本係照原本作成。
如不服本裁定，應於裁定送達後10日內，以書狀向本院提出抗告
，並繳納抗告費新臺幣1,000元。
中    華    民    國    99    年    1     月    18    日
                            書  記  官  簡文清


司法院資訊處製作；財團法人民間司法改革基金會備份。
